【裁判字號】    88,上訴,4810
【裁判日期】    890126
【裁判案由】    水土保持法等
【裁判全文】
台灣高等法院刑事判決                        八十八年度上訴字第四八一號
    上  訴  人
    即  被  告  甲○○
右上訴人因違反水土保持法案件，不服台灣桃園地方法院八十八年度訴字第五七０號
中華民國八十八年十月二十日第一審判決（起訴案號：台灣桃園地方法院檢察署八十
八年度偵字第四七九八號），提起上訴，本院判決如左：
    主      文
上訴駁回。
    事      實
一、緣位於桃園縣蘆竹鄉○○段貓尾崎小段第六一、六一之二、六五之一六地號等三
    筆土地，早經行政院於民國（下同）六十八年十一月二十一日以台六八經字第一
    一七０一號核定，臺灣省政府六十九年二月六日以府農山字第一二０一六六號公
    告為山坡地，其墾植、占用、開發、經營、使用均應先擬具水土保持計畫送請各
    該目的事業主管機關核定，並監督實施，方可行之。謝隆全（按所涉違反水土保
    持法等部分由原審法院另以八十八年度訴字第三八八號判決處有期徒刑六月，緩
    刑二年）身為上開山坡地之所有權人，竟未先擬具水土保持計畫送請各該目的事
    業主管機關核定，即與其子甲○○基於犯意之聯絡，共同擅自從八十七年三月間
    起，為填平地面，將上開土地供廢土業者傾倒廢土、砂石，而在該處堆積土石，
    因未做坡面保護措施，致土石裸露，嚴重破壞水土保持功能及水源涵養，每遇大
    雨，造成水土流失，且因該地左接縣道桃一０八線，右靠貓尾崎溪，後有陡坡，
    雨水夾雜堆積之土石沖刷，淹沒下游農田，致貓尾崎溪淤積，並造成縣道桃一０
    八線龜裂，又經瑞伯颱風之雨水沖刷，更危及下游住家、農作物，並影響行人及
    車輛往來之安全，致生公共危險。嗣桃園縣蘆竹鄉公所巡查員於八十七年十月十
    九日巡視上開土地時查覺有不當使用山坡地行為，該鄉公所乃於同年月二十三日
    以蘆鄉農字第八七一二三九三九號函，限令謝隆全應立即停止，並加以改善，詎
    謝隆全、甲○○父子均置之不理，仍繼續在上開土地堆積土石，迄八十七年十一
    月九日上午十時許，經桃園縣政府會同各主管單位派員至現場會勘而當場查獲。
二、案經桃園縣政府移請台灣桃園地方法院檢察署檢察官偵查暨自動檢舉起訴。
    理      由
一、訊據上訴人即被告甲○○固坦認確於前揭時、地與父謝隆全供人堆積土石且未先
    擬具水土持計畫送請主管機關核定等情屬實，惟矢口否認有何犯行，並辯稱：伊
    不知該地是山坡地保育區，全係因該地高低不平，所以讓人倒清潔土，並將地填
    平，以種植茶樹，而該處原本就有排水溝，是因颱風來襲將土石往下游沖，才會
    造成淤積，至遭鄉公所制止後，因為一直下雨，以致無法加以改善，現已回復原
    狀，本件伊父子只是將土地整平，並非有意致水土流失；且伊秉持父命僅偶而幫
    忙，豈可列為共犯，原判決量刑亦過重云云。經查：
（一）被告甲○○於檢察官偵查時即供稱：該土地是伊父親之名義，但由伊在處理，
      施工時伊曾去過一次，當日有八台車在施工，土石是從林口交流道運過來，車
      程大約有二十分鐘即可到達，伊知道該處是山坡地保護區，但伊一直有種植茶
      樹等情（見偵查卷第三十二頁），是被告所辯不知該地係山坡地保育區且未供
      人傾倒土石云云，即不足採，至被告既已參與堆積土石之構成要件行為，縱其
      非土地所有權人及始終參與，仍無可解免其罪責。
（二）右揭被告甲○○與其父謝隆全共同供人堆積土石之使用歷時多月，桃園縣蘆竹
      鄉公所曾派巡查員前往巡視，並函令地主謝隆全應立即停止並加以改善，嗣桃
      園縣政府亦曾派員前往會勘取締等情，有蘆竹鄉公所八十七年十月二十三日蘆
      鄉農字第八七一二三九三九號函附違規使用山坡地查報表（見偵查卷第十四頁
      ）、巡視查覺不當使用山坡地行為制止書（見偵查卷第十五頁）各乙紙及桃園
      縣山坡地保育利用管理查報與取締案件會勘記錄乙份（見偵查卷第四頁）、地
      籍圖謄本（見偵查卷第七頁）、土地登記謄本（見偵查卷第八頁）、八十七年
      十一月九日所攝現場照片影本（見偵查卷第十六頁至第廿四頁）在卷可稽；且
      查上開地號土地早經行政院於六十八年十一月二十一日以台六八經字第一一七
      ０一號函核定，臺灣省政府於六十九年二月六日以府農山字第一二０一六六號
      公告為山坡地，有臺灣省山坡地範圍地段明細表及臺灣省政府八十五年三月六
      日八五府農水字第一二三一四號公告影本（見原審卷第二０頁）附卷足憑，故
      被告甲○○辯稱伊不知情乙節，為不足採。
（三）又上開土地堆積土石，業經桃園縣政府農業局會同蘆竹鄉公所人員到現場勘驗
      屬實，製有會勘記錄（見偵查卷第四頁以下）及現場照片在卷，又被告甲○○
      隨意堆積土石，嚴重破壞水土保持功能，每遇大雨，即造成水土流失，且左接
      縣道桃一０八線，右靠貓尾崎溪，後有陡坡，雨水夾雜堆積之土石沖刷，危及
      道路交通安全及下游住家、農作物，致生公共危險等情，亦經桃園縣山坡地保
      育利用管理查報與取締案件會勘記錄明確記載，又現場土石掩蓋貓尾崎溪之山
      坡地，其面積約０點三五公頃，土石流失，淤積河床，對岸有溪裡挖出之土石
      堆置農地上，另現場上端土石大量堆積不斷滑落，道路旁有龜裂現象，隨時有
      塌方之虞各情，除經台灣桃園地方法院檢察署檢察官會同桃園縣政府農業局派
      員會勘屬實，製有勘驗筆錄一份（見偵查卷第廿五之一頁）附卷足憑。
（四）綜上所述，被告甲○○前開所辯，要屬事後卸飾之詞，均不足採信，本件事證
      已臻明確，被告甲○○犯行堪以認定，應依法論科。
二、核被告甲○○所為，係犯水土保持法第三十三條第三項之罪（按水土保持法第三
    十二條第一項之罪，以「在公有或私人山坡地、公有林區或他人私有林區內未經
    同意擅自墾殖、占用或從事同法第八條第一項第二款至第五款之開發、經營或使
    用，致生水土流失或毀損水土保持之處理與維護設施」為要件，該條之規定，雖
    重在農、林、漁、牧地，山坡地或林區之水土保持，但亦含有竊佔罪之本質，以
    未經土地所有權人同意，擅自墾殖、占用或開發經營使用為必要，如土地所有權
    人本人，或經土地所有權人之同意而墾殖、開發經營，縱有違反規定，未依水土
    保持技術規範實施水土保持與維護，乃屬違反同法第三十三條第一項第一款規定
    ，應處以罰鍰之範疇，不得援引第三十二條予以處罰，合先敘明），雖山坡地保
    育利用條例第三十五條第三項對於未先擬具水土保持計畫於山坡地堆積土石致生
    水土流失者亦有處罰規定，而被告上開犯行同時該當於水土保持法第三十三條第
    三項之規定，雖水土保持法第三十三條第三項之刑責與山坡地保育利用條例第三
    十五條第三項所定相同，惟依中央法規標準法第十六條規定法規競合時特別法優
    於普通法，自應優先適用水土保持法之規定，公訴人認被告係一行為觸犯前述二
    罪名，為想像競合犯，依上說明可知，尚有未洽。被告甲○○與其父謝隆全就前
    述犯行，有犯意聯絡與行為分擔，均為共同正犯。
三、原審以被告甲○○罪證明確，適用水土保持法第三十三條第三項，刑法第十一條
    前段、第二十八條、第七十四條第一款，說明自然生態之保育、環境之維護，攸
    關全體居民生活之品質及生命財產之安危，任意在山坡地上堆置土石，未做任何
    環境評估，每遇大雨，土石順流而下，造成山崩、田淹、屋毀、橋斷、畜死、人
    亡者，屢見於新聞媒體，居民早已不堪其危害，被告為貪一己之私利，以大眾之
    生命、財產安危作犧牲，所犯非輕，並審酌被告之素行、犯罪動機、目的、手段
    、所生危害、事後已將前開土地回復原狀（有被告庭呈之現場照片附於偵查卷可
    參）等一切情狀，量處被告甲○○有期徒刑一年二月，以資懲儆。且以被告甲○
    ○前未曾受有期徒刑以上刑之宣告，此有原審法院被告全國前案紀錄表在卷可按
    ，其因一時失慮致觸犯本案罪行，綜核其個人及家庭環境各情，因認其經此刑之
    宣告，當能知所警惕，信無再犯之虞，認為前開宣告之刑，以暫不執行為適當，
    爰併予宣告緩刑四年，以啟自新。認事用法並無不合，量刑亦屬適當，被告甲○
    ○上訴意旨仍執前詞否認犯罪並指摘原判決量刑過重，為無理由，應予駁回。
四、至於公訴意旨另以：被告明知上開土地係林口特定區都市計劃保護區，非經許可
    不得開挖整地擅自填土，詎竟於八十七年三月間，與其父謝隆全共同基於犯意聯
    絡，未經主管機關核准，亦未擬具水土保持計畫書及設置植生綠化等相關水土保
    持安全維護設施，將前揭土地任由各廢土業者棄置砂石、廢土等，造成該山坡地
    土石裸露、土砂流失，淹沒下游農田及貓尾崎溪淤積及縣道桃一０八線龜裂，又
    經瑞伯颱風之雨水沖刷，更造成公共危險，影響行人及車輛之行車安全，因認被
    告亦涉有都市計畫法第八十條之罪嫌云云。惟按在都市計畫地區範圍內建造或使
    用建築物，採取土石，變更地形，違反本法之規定及各級政府基於本法所發布之
    命令時，當地地方政府或鄉、鎮、縣轄市公所得命令其立即拆除、改建、停止使
    用或恢復原狀；不遵前條規定拆除、改建、停止使用或恢復原狀者，除應依法予
    以行政強制執行外，並得處六個月以下有期徒刑、拘役或科三千元以下之罰金，
    都市計畫法第七十九條、第八十條分別著有明文。經查，桃園縣政府及蘆竹鄉公
    所均無就上開土地以違反都市計畫法之在都市計畫地區範圍內未經申請核准擅自
    填土整地變更地形而令其停止使用並恢復原狀之處分，此有桃園縣政府八十八年
    八月十九日八八府工都字第一七０九０三號函暨桃園縣蘆竹鄉公所八十八年八月
    九日蘆鄉農字第八八一一七九四一號函附卷可稽（見原審卷第二二頁、第二三頁
    ）。揆諸首揭說明，該地方政府既無該項處分，被告自無成立違反都市計畫法第
    八十條之罪之餘地，尚難以該罪相繩，惟因公訴人認此部分與前揭論罪科刑部分
    有想像競合犯之裁判上一罪關係，原判決故不另為無罪之諭知，併予以說明，亦
    無不合。
據上論斷，應依刑事訴訟法第三百六十八條，判決如主文。
本案經檢察官賴俊雄到庭執行職務。
中    華    民    國    八十九    年        一      月      三十一     日
                            臺灣高等法院刑事第廿三庭
                                審判長法  官  劉  靜  嫻
                                      法  官  吳      燦
                                      法  官  王  炳  梁
右正本證明與原本無異。
如不服本判決應於收受送達後十日內向本院提出上訴書狀，其未敘述上訴之理由者並
得於提起上訴後十日內向本院補提理由書（均須按他造當事人之人數附繕本）。
                                      書記官  潘  大  鵬
中    華    民    國    八十九    年        二      月         三       日
附錄：本案論罪科刑法條全文
水土保持法第三十三條第一項第二款、第三項：
有下列情形之一者，處新臺幣六萬元以上三十萬元以下罰鍰：
一、違反第八條第一項規定未依水土保持技術規範實施水土保持之處理與維護，或違
    反第二十二條第一項，未在規定期限內改正或實施仍不合水土保持技術規範者。
二、違反第十二條至第十四條規定之一者，未先擬具水土保持計劃或未依核定計劃實
    施水土保持之處理與維護者，或違反第二十三條規定，未在規定期限內改正或實
    施仍不合水土保持技術規範者。
前項各款其情形之一，經繼續限期改正而不改正者或實施仍不合水土保持技術規範者
，按次分別處罰，至改正為止，並另其停工，得沒入其設施及所使用之機具，強制拆
除及清除其工作物，所需費用，由經營人、使用人或所有人負擔。
第一項第二款情形，致生水土流失或毀損水土保持之處理與維護設施者，處六個月以
上五年以下有期徒刑，得併科新臺幣六十萬元以下罰金；因而致人於死者，處三年以
上十年以下有期徒刑，得併科新臺幣八十萬元以下罰金；致重傷者，處一年以上七年
以下有期徒刑，得併科六十萬元以下罰金。


司法院資訊處製作；財團法人民間司法改革基金會備份。
